【裁判字號】    93,重上更(三),65
【裁判日期】    950307
【裁判案由】    貪污治罪條例
【裁判全文】
臺灣高等法院刑事判決            93年度重上更(三)字第65號
上  訴  人
即  被  告  甲○○
            乙○○
            戊○○
前二人共同
選任辯護人  呂傳勝律師
上  訴  人
即  被  告  丁○○
選任辯護人  王東山律師
            李美寬律師
上列上訴人因貪污治罪條例案件，不服臺灣桃園地方法院85年度
訴字第394號，中華民國86年12月16日第一審判決（起訴案號：
臺灣桃園地方法院檢察署84年度偵字第7540號、7687號、7713號
、7761號、9518號），提起上訴，判決後經最高法院第三次發回
更審，本院判決如左：
    主  文
原判決關於甲○○、乙○○、戊○○共同連續對於依據法令從事
公務之人員，關於違背職務之行為，交付賄賂併定執刑行部分及
丁○○部分，均撤銷。
甲○○共同連續對於依據法令從事公務之人員，關於違背職務之
行為，交付賄賂，處有期徒刑壹年，褫奪公權壹年。
乙○○、戊○○共同連續對於依據法令從事公務之人員，關於違
背職務之行為，交付賄賂，各處有期徒刑拾月，褫奪公權壹年。
丁○○連續依據法令從事公務之人員，對於違背職務之行為，收
受賄賂，處有期徒刑捌年，褫奪公權肆年。如附表一所示所得財
物賄款及附表二所示禮盒應予追繳沒收，如全部或一部無法追繳
時，就賄款部分應以其財產抵償之，就禮盒部分應追徵其價額。
    事  實
一、甲○○與乙○○及戊○○（甲○○於79年間曾犯有侵占罪，
    於80年6月28日經本院判處有期徒刑7月，緩刑3年確定；甲○○與乙○○及戊○○三人所犯本件共同違反醫師法部分，
    分別經原審判處有期徒刑1年6月、1年4月、1年4月；並經本
    院於87年8月19日，以87年度上訴字第1611號判決上訴駁回
    確定；嗣經入監執行，分別於90年4月16日、90年2 月15日
    、90年3月3日執行完畢）三人均未具合法中醫師資格，於
    民國83年10月間合夥在桃園縣中壢市○○路313號開設「正
    生中醫診所」，並租用具有合法中醫師資格之蕭錦勝（已於
    83年7月30日死亡）之醫師執照為掩飾。渠等三人明知涂楊
    鉗（曾於70年間因違反醫師法案件，經臺灣台北地方法院判
    處有期徒刑6月執行完畢；嗣再犯本件共同違反醫師法部分
    ，經原審判處有期徒刑1年2月，並經本院於87年8月19日，
    以87年度上訴字第1611號判決上訴駁回確定）、杜益順（涉
    犯本件共同違反醫師法部分，業經本院於88年2月19日，以
    86年度上訴字第1515號判處有期徒刑1年2月確定）二人均未
    具合法中醫師資格，竟與涂楊鉗、杜益順共同基於概括犯意
    之聯絡，先於83年11月間起僱用涂楊鉗；嗣於84年7月6日起
    ，以月薪新台幣（下同）5萬元僱用杜益順在該「正生中醫
    診所」內為病患看診執行醫療業務，甲○○與乙○○及戊○○三人並就診所收入所得分取紅利
二、丁○○係桃園縣衛生局第三課課長，負責轄區內各醫療院所
    不實醫療廣告及密醫之查緝，為依據法令從事公務之人員。
（一）、其明知甲○○、乙○○、戊○○所合夥開設之上開「正
        生中醫診所」平日係由未取得合法醫師資格之密醫涂楊
        鉗（自83年11月間起）、杜益順（自84年7月6日起）為
        病患診察，擅自執行醫療業務。而甲○○為免「正生中
        醫診所」遭查緝取締，乃與乙○○、戊○○基於共同行
        賄之概括犯意聯絡，自84年1月（20日）起至84年7月（
        18日）止，由陳永錄連續多次於桃園等不定之處所宴請
        丁○○，並每月由乙○○以信封袋裝置1萬元賄款至桃
        園縣中壢市○○路○段442號2樓丁○○住處，其中一次
        於84年4、5月間某日，由乙○○與戊○○共同前往丁○○前揭住處交予丁○○（上開1萬元賄款部分自84年1月
        20日、2月23日、3月16日、4月15日、5月8日交付期間
        ，「正生中醫診所」日記簿帳冊均以「交際費之名義記
        載；嗣自84年6月起改以「出差費」名義記載即6月29日
        、7月18日交付如附件一）；另於84年1月18日與5月30
        日由甲○○各交付春節禮盒與端午節禮盒（如附表二所
        示）價額各7千5百元及1萬1千2百元予丁○○（另84年
        春節交付禮盒期間日記簿帳冊係記載1月18八日春節禮
        盒7千5百元；端午節交付禮盒期間日記簿帳冊係記載5
        月30日禮盒1萬1千2百元）。丁○○明知前開宴請及乙○○所交付之上開賄款及甲○○所交付之前開禮盒，意
        在使其免予取締「正生中醫診所」之違法僱用密醫之犯
        行，竟基於概括犯意，就此項違背職務之行為，連續接
        受宴請，即於其上開住處，收受賄款及禮盒，其中一次
        賄款由不知情之丁○○配偶薛幸收受，總計收受「正生
        中醫診所」賄款7萬元及禮盒（價額各7千5百元及1萬1
        千2百元）。並因此違背職務而對於該「正生中醫診所
        」所為僱用未取得合法醫師資格之密醫擅自執行醫療業
        務之行為不予取締。
（二）、又甲○○係朱仁傑（違反醫師法、行賄部分另案審理）
        開設於桃園市縣○路136號「大和中醫診所」廣告業務
        代理商，該診所亦僱用未具中醫師資格之許溪（另案審
        理）從事醫療業務，朱仁傑為免「大和中醫診所」僱用
        未具中醫師資格之許溪執行醫療業務遭取締查緝，乃經
        由甲○○介紹許溪認識丁○○，朱仁傑委託甲○○逢年
        過節交付茶葉或酒禮盒交予丁○○，丁○○並基於概括
        犯意，自83年3月起至84年7月止，按月收受許溪所交付
        之1萬元賄款共17萬元如附件一，並於82年端午節收受
        甲○○代「大和中醫診所」致送之禮盒（價額1萬元）
        ，期使丁○○不予取締，對於違背職務之行為收受賄賂
        ，總計收受「大和中醫診所」賄賂計17萬元如附表一所
        示及禮盒（價額1萬元）如附表二所示。
三、嗣於84年8月16日上午，法務部調查局北部地區機動工作組
    調查人員持檢察官簽發之搜索票前往上開「正生中醫診所」
    、「大和中醫診所」搜索，查獲許溪在「桃園大和中醫診所
    」為病患曾福清診療，並扣得「正生中醫診所」診療記錄1
    冊、收支出統計日報表1冊、文件資料1冊，「大和中醫診所
    」帳冊9本、診療記錄1本。
四、案經法務部調查局北部地區機動工作組移送臺灣士林地方法
    院檢察署檢察官偵查起訴。
    理  由
一、（一）、刑事訴訟法第156條第1項規定：「被告之自白，非
    出於強暴、脅迫、利誘、詐欺、疲勞訊問、違法羈押或其他
    不正之方法，且與事實相符者，得為證據」。於本院行準備
    程序時，被告丁○○聲請就其85年8月23日於法務部調查局
    製作筆錄時之錄音帶鑑定結果，確有：1、85年8月23日上午
    11點3分至4分內容部分：訊問人員說：「甲○○被收押，乙○○也被收押」、「戊○○承認，我們請檢察官准交保」。
    2、85年8月23日上午11時5分部分：訊問人員：「我辦案的
    人，測謊都通不過。」3、85年8月23日上午11時6分部分：
    訊問人員說：「你逼我們翻臉很簡單」。4、85年8月23日上
    午11時6分30秒部分：訊問人員說：「你今天一定收押禁見
    」「你逼我這樣做，我們明天找你太太來，你們夫妻檔在看
    守所比較好的話，無所謂。」顯有脅迫、利誘之情形，該被
    告丁○○之自白筆錄尚難採為證據。（二）、又刑事訴訟法
    第159條第1項規定：「被告以外之人於審判外之言詞或書面
    陳述，除法律有規定者外，不得作為證據」。同法第159條
    之1第2項規定：「被告以外之人於偵查中向檢察官所為之陳
    述，除顯有不可信之情況者外，得為證據」。同法第159條
    之2規定：「被告以外之人於檢察事務官、司法警察官或司
    法警察調查中所為之陳述，與審判中不符時，其先前之陳述
    具有較可信之特別情況，且為證明犯罪事實存否所必要者，
    得為證據」。同法第159條之5第2項規定：「當事人、代理
    人或辯護人於法院調查證據時，知有第159條第1項不得為證
    據之情形，而未於言詞辯論終結前聲明異議者，視為有前項
    之同意」。是本件被告以外之人於偵查中向檢察官所為之陳
    述，除顯有不可信之情況者外，得為證據；且被告以外之人
    於法務部調查局及偵查中所供，與其等於審判中之證述不符
    部分，因具有較可信之特別情況，且為證明犯罪事實存否所
    必要如後述，依刑事訴訟法第159條之2規定，自得為證據，
    合先敘明。
二、訊據被告甲○○、乙○○、戊○○、丁○○均矢口有前揭犯
    行：
（一）、被告甲○○辯稱：我們是合法經營，只是在醫師死掉時
        ，沒有醫師，我是冤枉的云云（見本院95年2月21日審
        理筆錄）。又前辯稱（１）、診所有正常之醫師看診，
        並無行賄之意圖，帳冊上所記載每個月之交際費，是每
        個月其本人與乙○○去喝花酒，為隱瞞股東戊○○所作
        的帳。（２）、其本人與被告丁○○認識1、20年，有
        時候會聚餐，純屬私人情誼，並未向丁○○提及其本人
        有開設中醫診所之事，其非為僱請密醫才開中醫診所，
        診所從頭至尾均有僱請合格之蕭醫師，無行賄之必要。
        （３）、當時其與丁○○餐敘時，丁○○曾為其本人代
        墊1萬元，故請乙○○將1萬元退還給丁○○，惟事後丁○○亦有將上開1萬元歸還其本人。（４）、與乙○○
        每次向診所拿取之1萬元是去與同業交際之費用；另外
        在帳冊上之7萬元並不清楚，因與丁○○認識1、20年，
        故於年節會互送禮物云云。（５）、依據桃園縣衛生局
        回函內容說明，密醫稽查案件是否要複查，由首長決定
        。本案並沒有證據證明丁○○有偏袒「正生中醫診所」
        之行為。（６）、84年8月16日當天甲○○之筆錄有一
        點對被告甲○○不利，當時調查局有關這部分筆錄沒有
        以錄影帶來佐證。（７）、84年8月23日被告甲○○當
        天有提到說，丁○○可能不知道我有僱用密醫，就此點
        來看，被告甲○○前後兩次筆錄不一樣。故84年8月16
        日製作甲○○該部分筆錄有問題，而且密醫部分，是事
        後加上去的（指84年偵字第7540號偵查卷影本108頁反
        面，倒數第4行有用括弧加註部分）云云。
（二）、１、被告乙○○辯稱：我沒有行賄的意思。我有投資，
            沒有經營云云（見本院95年2月21日審理筆錄）。
            其前辯稱：（１）、其於上開「正生中醫診所」只
            是投資，並無行賄之意思。（２）、僅有一次是被
            告甲○○要其將1萬元拿去給與丁○○；另一次是
            甲○○要其本人將會錢1萬元拿去給丁○○，就只
            有送過兩次，都是向診所會計領取，並登記為交際
            費，因股東戊○○之配偶在診所擔任會計，故不能
            說是酒錢，偵查中調查員表示，送過1次錢與送過7
            次錢均是相同，故才向檢察官說送7 次錢云云。
        ２、被告戊○○辯稱：我投資，沒有參與經營云云（見
            本院95年2月21日審理筆錄）。又前辯稱：（１）
            、有關「正生中醫診所」之業務均由股東甲○○在
            管理，其只是投資，並不管診所之事，且未到過診
            所。（２）、其並無行賄云云。
        ３、有關被告乙○○、戊○○二人違反醫師法部分業已
            判決確定，因被告二人被訴行賄部分與違反醫師法
            部分具牽連關係，故被告乙○○、戊○○二人被訴
            涉犯行賄罪部分應予免訴判決。
（三）、被告丁○○辯稱：１、伊並無收受賄款，有一次其與甲○○喝酒吃飯，花了1萬元，由其墊付；隨後甲○○曾
        交代別人將該1萬元送至伊家中；因當時其仍不認識乙○○，故將該1萬元退還，而未收取；且乙○○有將該
        款項取回去。嗣後乙○○又另送1萬元至其家中，因當
        時其太太薛幸在家，經乙○○向其太太表示係會錢，其
        太太始收下；惟事後其仍將該1萬元送還給甲○○。２
        、伊根本未拿「正生中醫診所」一毛錢，如果上開「正
        生中醫診所」有違規，其也有去查緝開告發單；而且取
        締密醫之事，是交給衛生局當初一個任務編組的稽查隊
        在查緝，當時是84年5月，剛好由其本人帶隊查察，因
        當時「正生中醫診所」蕭醫師在現場，但並沒有病人，
        且未查獲有密醫行為；惟因該診所有違規醫療廣告行為
        ，故其本人有告發。３、甲○○以前擔任記者時，是跑
        衛生局的新聞，因而其與甲○○認識10餘年；本件案發
        時，甲○○並未向伊表示有與他人合夥開設診所，因其
        與甲○○認識十餘年，故朋友之間來往均有送禮，且送
        禮物至其家中時，禮物上之名片係中國時報「陳淮」之
        名義，惟當時其本人尚不知甲○○之全名。４、衛生局
        於84年3月21日及5月9日去查緝，伊並不曉得。惟84年
        5月9日被告丁○○有帶隊去查緝，並未發現有密醫的之
        情事，但有發現違規廣告之事實，並有開單處罰，此可
        證明伊無包庇之情事，故在職務上並無違背法令之行為
        。５、84年3月21日衛生局有去查過一次，同年5月份
        伊再去查一次，均未發現有密醫之情事。故有關伊是否
        沒有去複查涉有包庇，要查多少次才算沒有包庇，這部
        分縣政府衛生局在何種情況下要進行複查，並無標準；
        其實是否要複查，是衛生局長來決定云云。
三、經查：
（一）、「正生中醫診所」部分
     1、（1）、被告甲○○於84年8月16日在調查局北部機動組
        調查調查及檢察官偵查時，均坦承杜益順、涂楊鉗二人
        未具醫師資格於事實欄所述之時間在前開「正生中醫診
        所」執行醫療業務（見同上第7540號偵查卷影本第121
        頁、第156頁反面）；（2）、被告乙○○於84年8月21
        日調查局北部機動組調查時供承，上開「正生中醫診所
        」實際業務與醫生之僱用均由甲○○負責，除蕭錦勝有
        中醫師執照外，涂楊鉗與杜益順二人均無中醫師證書；
        涂楊鉗與杜益順二人係由甲○○所僱用，其與戊○○係
        於涂楊鉗與杜益順二人至診所上班後始知該該二人並無
        中醫師執照；嗣於偵查中供稱：杜醫師係於84年7月，
        涂醫師係於83年11月即至診所上班；蕭醫師實際上並無
        為病患看診做診療行為；杜醫師看鼻科，涂醫師看腦、
        腎科，杜醫師有為病患鼻部擦藥，而涂醫師為病患把脈
        、開藥，各等語在卷（84年偵字第7687號偵查卷第19頁
        反面、20頁、29頁反面、30頁）；（3）、被告戊○○
        於84年8月22日在調查局北部機動組調查時供承：「本
        診所申請設立時，我等三位股東去找蕭錦勝中醫師商借
        他的執照，且甲○○要我與蕭醫師簽立合約，每月付給
        他5萬元，蕭醫師的執照僅係為了申請設立用的，他並
        不在本診所看診，本診所另外聘請周明國、涂楊乾（按
        係涂楊鉗之誤）及杜益順看診，其中僅周醫師有執照，
        其餘二位皆無中醫師執照」；並於檢察官偵查中供稱，
        涂醫師係於83年11月至現在任職；杜醫師於今（84）年
        7 月份任職，該二人為甲○○僱用，負責為病患擦藥處
        理及開藥方；蕭錦勝醫師實際上並無在診所為病患看診
        ；診所係向蕭醫師借牌，蕭醫師於任職期間只到診所2
        、3 次各等語在卷（見84年度偵字第7713號偵查卷第3
        頁反面、第4頁、第19頁、21）。（4）、核與證人即「
        正生中醫診所」職員許湘萍（為被告戊○○之妻）於偵
        查時證稱，杜醫師幫病患鼻部擦藥，開藥給病患吃；涂
        醫師為病患把脈、問症狀開藥；該二人均無中醫師資格
        等語相符（見同上7687號偵查卷第25頁反面、第26頁）
        。
     2、又涂楊鉗並未具有合格中醫師資格，係於83年11月間應
        蕭錦勝醫師（於84年7月30日歿）介紹進入上開「正生
        中醫診所」工作，並受僱於被告陳永錄、乙○○、戊○○等人（實際負責人為陳永錄）；負責腦神經衰弱、睡
        眠不足、腰背酸痛等診療工作；病患至該「正生中醫診
        所」掛號後，如病症屬腦腎科或酸痛科，即由涂楊鉗看
        診，經診斷病情後，則由涂楊鉗於患者診療紀錄上簽寫
        用藥處方，診所內服務人員再依涂楊鉗所開立之處方進
        行配藥讓患者服用等情，業據涂楊鉗於法務部調查局桃
        園縣調查站調查時供承明確在卷（臺灣桃園地方法院檢
        察署84年偵字第10520號偵查卷影本第8頁正反面；臺灣
        士林地方法院檢察署84年偵字第7540號偵查卷影本第
        313頁）；並有診療記錄原本1冊（法務部調查局北部地
        區機動工作組扣押物編號001─1；外放於上開調查局北
        部地區機動工作組卷宗夾內；裝置於公文袋內；診療記
        錄影本另見臺灣士林地方法院檢察署84年偵字第7540號
        偵查卷影本第338頁至第370頁）。
     3、查（1）、杜益順於84年8月16日在調查局北部機動組調
        查與第一次偵查中雖供承：其係於84年7月6日至被告甲○○所開設之正生中醫診所任職，擔任蕭錦勝中醫師之
        助手，嗣蕭醫師於84年7月底亡故後，遂由杜益順為患
        者看診如把脈、寫藥單、擦藥等醫療行為，每月薪資5
        萬元等情（上開84年偵字第7540號偵查卷影本第120 頁
        、第105頁、第150頁反面）。（2）、惟本件被告戊○○於84年8月22日在調查局北部機動組調查時供承：「
        本診所申請設立時，我等三位股東去找蕭錦勝中醫師商
        借他的執照，且甲○○要我與蕭醫師簽立合約，每月付
        給他5萬元，蕭醫師的執照僅係為了申請設立用的，他
        並不在本診所看診，本診所另外聘請周明國、涂楊乾（
        按係涂楊鉗之誤）及杜益順看診，其中僅周醫師有執照
        ，其餘二位皆無中醫師執照」；嗣於偵查中亦供稱，蕭
        錦勝醫師實際上並無在診所為病患看診；診所係向蕭醫
        師借牌，蕭醫師於任職期間只到診所2、3次各等語在卷
        （見84年度偵字第7713號偵查卷第3頁反面、第4頁、21
        頁）；（3）、證人許湘萍（為被告戊○○之妻）於偵
        查時亦證稱，蕭醫師並未每日至診所，實際上很少在診
        所看診等語明確（同上第7687號偵查卷第26頁反面）。
        由此可見共同被告杜益順應係於84年7月6日至被告甲○○所開設之「正生中醫診所」任職時，即有從事無中醫
        師資格之看診把脈等醫療行為至明。
     4、查涂楊鉗共同違反醫師法之犯行，經原審判處有期徒刑
        1年2月，並經本院於87年8月19日，以87年度上訴字第
        1611號判決上訴駁回確定；杜益順共同違反醫師法之犯
        行部分，亦經本院於88年2月19日，以86年度上訴字第
        1515號判處有期徒刑1年2月確定等情，此有本院判決書
        各在卷足憑。而本案被告甲○○、乙○○、戊○○因僱
        用密醫共同違反醫師法部分，亦經本院以上開87年上訴
        字第1611號分別判處有期徒刑1年6月、1年4月、1 年4
        月確定在案，此亦有前揭判決書在卷可稽。由此可見，
        被告甲○○、乙○○、戊○○三人合夥設立之前開「正
        生中醫診所」確有僱用密醫杜益順、涂楊鉗為病患看診
        從事醫療行為至明。
     5、被告丁○○於84年8月23日在調查局北部機動組調查時
        之筆錄不足採如前述，惟其同日於檢察官偵查時供稱：
        其當時現職為桃園縣衛生局第3課課長，負責轄區內各
        醫療院所醫政人員管理登記、巡迴醫療、救護，查緝密
        醫係其職掌事項；認識稱呼「陳淮」之甲○○10餘年，
        自84年初開始，甲○○有囑咐一個人按月將1萬元放置
        於信封袋內拿至其家中，其中有一次其本人出差不在，
        送錢的人向其配偶表示係代為繳會錢等語（同上第7761
        號偵查卷第19頁至第21頁反面）。並有被告丁○○及甲○○於自白書在卷可稽（同上第7761號偵查卷第14頁；
        同上第7540號偵查卷影本第189頁反面至第190頁）。
     6、被告乙○○多次致送賄款，每次1萬元予被告丁○○等
        情，亦有上開「正生中醫診所」日記簿帳冊1本與營收
        支統計日報表1冊（6張）（以上均為原本）各扣案可資
        佐證。由上可證，被告甲○○、乙○○及戊○○三人合
        夥設立之上開正生中醫診所，因確有僱請上開密醫並刊
        登違規醫療廣告，渠等為避免遭受桃園縣縣政府衛生局
        第3課之取締，因而確有於如事實欄所述之時間每月交
        付被告丁○○前揭賄款1萬元共計7萬元與上開春節及端
        午節禮盒各7千5百元及1萬1千2百元等財物至明。
     7、再查（1）、被告丁○○於84年5月9日前往「正生中醫
        診所」稽查，是刻意掩護正生中醫診所，只就該診所情
        節較輕之違法刊登不實醫療廣告予以行政裁罰；而就該
        診所僱請密醫，違反醫師法情節嚴重部分，顯然有意包
        庇，違背職務不予取締，已如上述；被告丁○○辯稱並
        無包庇，亦無違背法令云云，顯不足取。（2）、被告
        甲○○辯稱被告甲○○於84年偵字第7540號偵查卷影本
        108頁反面，筆錄倒數第4行有用括弧加註部分有關密醫
        （亦即指不合規定之醫師）是事後加上去的云云，經查
        上開筆錄倒數第4行增加字句部分（亦即指不合規定之
        醫師等字句），均有被告甲○○之印文，亦只表示經過
        被告甲○○閱覽後始蓋章，就此而言實難指為不法；即
        被告甲○○於檢察官訊問時，亦供承於調查局所述均屬
        實在等語在卷（同上第7540號偵查卷影本第158頁）。
        （3）、又被告乙○○、戊○○二人辯稱，有關被告乙○○、戊○○二人違反醫師法部分業已判決確定，因被
        告二人被訴行賄部分與違反醫師法部分牽連關係，故被
        告乙○○、戊○○二人被訴涉犯行賄罪部分應予免訴判
        決云云。惟按違反醫師法，並非必以行賄手段為之；而
        行賄亦非必然意在遂行違反醫師法。本件被告乙○○、
        戊○○二人共同為違反醫師法犯行時，並非必須另實施
        行賄犯行始能為之，則被告乙○○、戊○○二人所犯上
        開違反醫師法與行賄二罪間，在客觀上顯然不具有不可
        分離之直接密切關係，況且上開二罪間在客觀上亦無方
        法或結果之牽連關係，自不構成牽連犯，從而被告乙○○、戊○○二人所犯上開行賄罪部分，自非前開違反醫
        師法已判決確定之效力所及，自不得判決免訴，故上開
        被告所辯，均不足採。
     8、又上開桃園縣衛生局衛生業務聯合稽查小組於84年3月
        21日由該局第4課課長陳義雄領隊前往上開「正生中醫
        診所」稽查，乃是因民眾檢舉租照看診，且收費高之問
        題，故當日始輪由陳義雄領隊前往稽查；而84年5月9日
        由被告丁○○領隊前往上揭「正生中醫診所」稽查，乃
        因民眾另行向法務部調查局桃園縣調查站檢舉，指稱被
        告乙○○等人於桃園縣中壢市○○路313號開設「正生
        中醫診所」，僱用無照之中醫從事醫療行為，涉嫌違反
        醫師法一案，故由桃園縣調查站函轉桃園縣衛生局辦理
        ，嗣經承辦查緝密醫業務之衛生局第3課課長即被告丁○○擬辦，簽請秘書及局長林忠信批示，嗣經局長林忠
        信批示「應予密件處理」，故被告丁○○乃於84年5月9
        日前往該「正生中醫診所」查緝，可見兩次之查緝原因
        不同，並非84年5月9日之查緝係84年3月21日該次違規
        之複查；雖證人即桃園縣衛生局稽查員黃振樺於本院前
        審證稱，84年5月9日那一次依其個人認定算是複（覆）
        查云云；惟其亦自承84年間尚未調任在衛生局第3課，
        故當時情形不知道，其係於86年10月1日調至第3課，當
        時課長是被告丁○○，故其所指複查意思係只以其目前
        立場說明云云（本院更（二）卷第46頁、43頁至第44
        頁）；其於84年間既未任職於衛生局第3課，當不明瞭
        當時情形，其於本院前更二審所證尚不足取，尚無從採
        為有利於被告之認定，併此敘明。
     9、證人丙○○於本院93年9月13日審理時雖到庭證稱：「
        在84年8月16日，受僱於「正生中醫診所」當開業醫生
        ，至於診所換照的時間，在何時我忘記，上班前的時候
        ，就已經把證照交給診所去聲請負責人變更，又比照前
        任醫生，5萬元底薪，就現金部分抽兩成，診所的業務
        為病患的診斷、開藥，有要上班，後來去了之後，不知
        道什麼事，又叫我不要去」云云（見本院93年9月13日
        審理筆錄），足認證人丙○○雖提供醫師證照予「正生
        中醫診所」為負責人變更登記，然始終未於「正生中醫
        診所」看診甚明，此亦無從採為有利於被告等之認定。
（二）、「大和中醫診所」部分：
     1、被告丁○○於偵查中供稱：「83年3、4月開始，1個月1
        次，每次1萬元是許溪本人拿到我家去」（見7761號偵
        查卷第22頁），核與另案被告許溪於調查時供認「從我
        83年3月到診所工作即有這筆費用支出，但我印象中剛
        開始不是我去送的，而後則由我親自將1萬元現金送到
        丁○○住處交給他本人親收」等語（見偵字第7761 號
        偵查卷第16頁）大致相符，並有前開被告丁○○書有自
        白書一紙附卷可憑。
     2、（1）、朱仁傑於「大和中醫診所」僱用未具醫師資格
        之許溪為病患診治一節，業據證人許溪於法務部調查局
        桃園調查站調查時供稱：「於83年3月間再度受僱於朱
        仁傑開設之桃園市「大和中醫診所」迄今…我係先詢問
        病患病症後再詳載於診療記錄中，若病患須從外科之治
        療，則由我觀看患者鼻部患病之情形，再進行外科之藥
        物治療，內科把脈則由翁錦水負責…我係將洗鼻棒（棉
        花棒）沾上洗鼻水後，刺入患者鼻腔內，將藥枌塗抹於
        患部，以達治療之效果…有時病患若不需拿藥，而只需
        以外科塗抹患部時，我便自行幫病患從事外科之治療。
        」（見84年偵字第7540號偵查卷影本卷第307、308頁；
        臺灣桃園地方法院檢察署84年偵字第10520號偵查卷影
        本第4頁至第5頁）。（2）、證人許溪於本院86年上訴
        字第1515號案件偵查及審理中亦供承「大和中醫診所」
        診療紀錄上之部分筆跡為伊所書（見上開偵查卷第307
        頁反面、同上84年偵字第10520號偵查卷影本第4頁反面
        、18頁反面），且病患曾福清亦指稱許溪乃為幫他看診
        之醫師（見上開偵查卷第316頁；同上84年偵字第10520
        號偵查卷影本第14頁）。（3）、又證人許溪因違反醫
        師法部分亦經本院於88年2月19日，以86年上訴字第151
        5號刑事判決判處有期徒刑1年2月確定，此有上開判決
        書在卷可稽，由此可見「大和中醫診所」亦有僱用密醫
        許溪從事診療工作至明。（4）、雖證人許溪於本院前
        審審理時改稱未交付賄款予丁○○云云，顯係嗣後卸責
        及迴護被告丁○○之詞，不足採信。
     3、另被告甲○○於本院前審審理時坦承於82年間代「大和
        中醫診所」交付價額1萬元禮盒予被告丁○○，有「大
        和中醫診所」82年6月14日帳冊記載「端午節贈品，託
        陳淮陳先生購買，10000元」附卷可證，查被告丁○○
        與大和中醫診所負責人朱仁傑並無熟識，被告甲○○代
        「大和中醫診所」交付上開禮盒，衡情自會告知係代何
        人交付，被告丁○○收受上開禮盒顯非基於私人之年節
        饋贈，其對「大和中醫診所」交付財物禮盒係期使不予
        取締密醫之對價自有認識，其諉稱係甲○○私人饋贈，
        自難採信。
     4、又被告丁○○係桃園縣衛生局第3課課長，負責轄區內
        各醫療院所不實醫療廣告及密醫之查緝。朱仁傑所經營
        「大和中醫診所」，有僱用未具醫師資格之密醫許溪從
        事診療業務情事，「大和中醫診所」之系爭現金17萬元
        ，係由許溪等人以每月1萬元之方式，交付被告丁○○
        。並由被告甲○○代「大和中醫診所」交付價額1萬元
        之禮盒予被告丁○○，則被告丁○○既對轄區內各醫療
        院所不實醫療廣告及密醫負有查緝之職責，而「大和中
        醫診所」在其轄區內，該診所亦確有僱用密醫許溪從事
        診療業務情事，上開「大和中醫診所」雖從未遭人檢舉
        有密醫執業或違規廣告，桃園縣政府衛生局亦無任何查
        辦資料，此業據證人即桃園縣政府衛生局人員黃振樺證
        述明確（本院前審88年度上更 (一)字第643號刑事卷宗
        第236頁），而本院前審迭次向桃園縣政府衛生局函詢
        「大和中醫診所」查察資料亦毫無所獲，然此或因被告
        丁○○於收受前開款項及禮盒，故意消極不予查緝取締
        其違規行為，其收取系爭款項及禮盒，與其違背職務之
        行為，應具對價關係。
（三）、綜上調查，本件事證明確，被告甲○○、乙○○、戊○○三人否認行賄；被告丁○○否認收賄，均屬事後卸責
        之詞，均不足採信，被告甲○○、乙○○、戊○○、丁○○之犯行，洵堪認定。
四、查被告行為後，貪污治罪條例分別於85年10月23日、90年11
    月7日及92年2月6日修正公布施行。（一）、對於違背職務
    之行為，收受賄賂及接受邀宴取得不正利益部分者，85年10
    月23日修正前即81年07月17日修正之貪污治罪條例第4條第1
    項第5款均規定「有左列行為之一者，處無期徒刑或10年以
    上有期徒刑，得併科新臺幣3百萬元以下罰金：五、對於違
    背職務之行為，要求期約或收受賄賂或其他不正利益者」。
    其第8條規定「犯第4條至第6條之罪者，在偵查中自白者，
    得減輕其刑」。嗣貪污治罪條例第4條第1項第5款經於85 年
    10月23日、90年11月7日及92年2月6日修正公布施行為「處
    無期徒刑或10年以上有期徒刑，得併科新臺幣1億元以下罰
    金」，第8條第2項規定：「犯第4條至第6條之罪，在偵查中
    自白，如有所得並自動繳交全部所得財物者，減輕其刑；因
    而查獲其他共犯者，減輕或免除其刑」。依刑法第2條第1項
    但書規定，以適用81年07月17日修正之貪污治罪條例第4條
    第1項第5款之違背職務收賄及取得不正利益罪，及其第8條
    後段規定「犯第4條至第6條之罪者，在偵查中自白者，得減
    輕其刑。」，有利於被告丁○○。核被告丁○○所為，係犯
    貪污治罪條例第4條第1項第5款之違背職務收賄及收取不正
    利益罪。並適用第8條減輕其刑如後述（二）、有關對於公
    務人員關於違背職務之行為交付賄賂罪，其於85年10月23日
    修正公布前之貪污治罪條例第10條第1項規定之法定本刑為
    ：「處1年以上7年以下有期徒刑，得併科新台幣30萬元以下
    罰金。」，同條第3項復規定：「犯前2項之罪，於犯罪後6
    個月內自首者，免除其刑；逾6個月者，減輕或免除其刑；
    在偵查或審判中自白者，減輕其刑。」，該罪於85年10 月
    23日修正公布，改列為貪污治罪條例第11條第1項，其法定
    本刑僅提高罰金刑，而有期徒刑部分並未修正，為「處1 年
    以上7年以下有期徒刑，得併科新台幣3百萬元以下罰金。」
    ，但同條第3項一併修正為：「犯前2項之罪而自首者，免除
    其刑；在偵查或審判中自白者，減輕或免除其刑。」，嗣該
    條例於92年2月6日修正公布時，將本項調整為第4項，內容
    修正為「犯前3項之罪而自首者，免除其刑；在偵查或審判
    中自白者，減輕或免除其刑。」本件被告甲○○、乙○○、
    戊○○為上開行賄犯行後，貪污治罪條例有前述修正變更之
    情形，而因其等於偵查中自白犯罪，則以適用新法前揭應「
    減輕或免除其刑」之規定較為有利。是就上述新舊法有關罪
    刑之規定，綜合比較之結果，舊法尚非有利於各該被告，應
    以適用前開92年2月6日修正公布即最後修正後之貪污治罪條
    例第11條第1項、第4項後段論處罪刑，較有利於各該被告。
    核被告甲○○、乙○○、戊○○所為，係犯92年2月6日修正
    公布後貪污治罪條例第第11條第1項之對於公務員違背職務
    之行為行賄罪，並依第4項後段減輕其刑如後述。公訴人以
    前開被告三人係犯修正前貪污治罪條例第10條第1項之罪，
    尚有誤會，起訴法條應予變更。（三）、被告甲○○、乙○○、戊○○先後多次行賄犯行及被告丁○○前後多次違背職
    務收賄之犯行，犯罪時間緊接，犯罪構成要件相同，顯各均
    係基於概括犯意而為，均為連續犯，應依刑法第56條規定，
    被告甲○○、乙○○、戊○○以一行賄罪，被告丁○○以一
    較重之違背職務收賄罪論。除被告丁○○之違背職務行為受
    賄罪法定本刑無期徒刑部分依法不得加重外，就其餘部分應
    加重其刑。公訴人雖未就「正生中醫診所」84年1、2月被告
    甲○○、乙○○、戊○○行賄犯行及被告丁○○收賄犯行起
    訴，惟與起訴部分有裁判上一罪之關係，為起訴效力所及，
    本院自得併予審理。另公訴人於起訴書記載被告甲○○於逢
    年過節致送茶葉或酒禮盒交予被告丁○○或多次宴請被告丁○○，然此非一般之饋贈及宴客已說明於前，本院亦得就此
    部分併予審理。被告甲○○、乙○○、戊○○三人間就「正
    生中醫診所」，甲○○、朱仁傑就「桃園大和中醫診所」行
    賄犯行，分別互有犯意之聯絡及行為之分擔，均為共同正犯
    。又被告丁○○、甲○○、乙○○、戊○○就收賄、行賄犯
    行均曾於偵查中自白，此各有前開偵查筆錄可稽，應分別依
    81年07月17日修正之貪污治罪條例第8條、92年2月6日修正
    公布貪污治罪條例第11條第4項後段減輕其刑，並先加後減
    之。
五、原審對於被告甲○○等4人予以論罪科刑固非無見，惟查：
    （一）、原審認貪污治罪條例業已修正，於85年10月23日公
    布施行，其有關違背職務收賄罪與行賄罪之處罰，最低度之
    罰金刑均有提高，比較新舊法，以舊法較有利於被告，應依
    刑法第2條第1項但書規定，適用最有利於被告之修正前貪污
    治罪條例，尚有未洽（理由如前述）。（二）、檢察官公訴
    意旨認甲○○、乙○○、戊○○為使丁○○不予取締「正生
    中醫診所」僱用密醫之行為，乃推由甲○○經常宴請丁○○
    ，及交付現金與禮盒予丁○○，丁○○因而未予取締「正生
    中醫診所」僱用密醫之行為。原判決認定甲○○交付前開賄
    款及禮盒予丁○○，而就丁○○被訴接受甲○○之邀宴而取
    得不正利益部分，未予以判決，復未說明其理由，自有已受
    請求之事項未予判決之違誤。（三）、本件被告甲○○、乙○○、戊○○三人間對於同案被告丁○○行賄之確實日期，
    業經本院前審依證人許湘萍於調查局北部機動組之證詞及扣
    案之前開「正生中醫診所」日記簿帳冊1本與營收支統計日
    報表1冊（6張）（以上均為原本）所記載交付賄款（名目以
    交際費及出差費記載）與春節禮盒及端午節禮盒之日期，業
    經敘明詳如判決事實欄第2段，惟原判決關於被告甲○○、
    乙○○、戊○○三人間行賄之日期未確實載明，尚有未洽。
    （四）、又原判決於理由未就賄款部分應以其財產抵償之，
    就禮盒部分應追徵其價額詳細說明，並於主文分別敘明詳如
    後述，亦有未洽。被告 4人上訴否認犯罪，雖無理由，惟原
    判決既有上開可議之處，自屬無可維持，應由本院將原判決
    關於甲○○、乙○○、戊○○共同連續對於依據法令從事公
    務之人員，關於違背職務之行為，交付賄賂併定執刑行部分
    及丁○○部分，均撤銷改判。爰審酌被告甲○○、乙○○、
    戊○○合夥開設中醫診所，不思提供良善之醫療服務品質，
    反為節省成本，僱請無照密醫，嚴重危及就醫民眾之健康，
    且為免遭稽查裁罰，竟由被告甲○○主導，三人共同向被告
    丁○○行賄；被告丁○○身為縣衛生局第3課課長，主掌密
    醫之查緝取締，卻為圖個人不法利益，收受賄賂24萬元及禮
    盒（價額各7千5 百元、1萬1千2百元及1萬元），放任「正
    生中醫診所」、「大和中醫診所」部分利用密醫執行醫療業
    務，而將民眾就醫權益置之不顧；與被告等人對於本件犯案
    情節及被告甲○○、乙○○、戊○○行賄款項金額與財物及
    被告丁○○收賄款項金額與財物暨渠等犯後態度等一切情狀
    ，分別量處被告甲○○有期徒刑1年，被告乙○○、戊○○
    各有期徒刑10月，被告丁○○有期徒刑8年，並依92年2月6
    日修正後貪污治罪條例第17條規定，宣告被告甲○○、乙○○、戊○○各褫奪公權1 年，及依81年07月17日日修正之貪
    污治罪條例第16條規定，宣告被告丁○○宣告褫奪公權4年
    。又按收受賄賂之罪，其交付賄賂與收受賄賂為對合犯之性
    質，即交付賄賂與收受賄賂互有密切關係，其所侵害之法益
    ，為國家之官箴，交付賄賂之人，並非被害人，法院對於貪
    污案件，如依上開法條論處被告罪刑，只能追繳沒收賄款，
    繳交國庫，而不能追繳發還交付賄賂之人（最高法院78 年
    台上字第1571號判決、80年台上字第1546號判決參照）。另
    按犯修正前貪污治罪條例第4條至第6條各款之罪者，其所得
    財物，應予追繳並沒收或發還被害人，如全部或一部無法追
    繳時，應追徵其價額或以其財產抵償之，該條例第9條定有
    明文。則依此項規定觀之，必限於所得者為金錢以外之其他
    財物而無法追繳時，始應追徵其價額，使其繳納與原財物相
    當之價額。如所得財物為金錢而無法追繳時，則應以其財產
    抵償之，不發生追徵價額之問題（最高法院73年台上字第62
    84號判決、77年台上字第3957號判決、77年台上字第4187號
    判決參照）。故就被告丁○○貪污所得財物現金24萬元部分
    諭知應予追繳沒收（如附表一），如全部或一部無法追繳時
    以其財產抵償之。所得禮盒（價額各7千5百元、1萬1千2百
    元及1萬元；如附表二），應予追繳沒收，如全部或一部無
    法追繳時，應追徵其價額。惟就宴席部分，依法不為追繳或
    追徵其價額，併此敘明。
據上論斷，應依刑事訴訟法第369條第1項前段、第364條、第299
條第1項前段，第300條，81年07月17日修正公布貪污治罪條例第
4條第1項第5款、第8條、第9條、第16條、92年2月6日修正公布
貪污治罪條例第11條第1項、第4項、第17條，刑法第11條前段、
第2條第1項但書、第28條、第56條、第37條第2項，判決如主文
。
本案經檢察官邱美育到庭執行職務。
中    華    民    國    95    年    3     月    7     日
                  刑事第八庭審判長法  官  鄭文肅
                                  法  官  陳國文
                                  法  官  江國華
以上正本證明與原本無異。
如不服本判決，應於收受送達後10日內向本院提出上訴書狀，其
未敘述上訴之理由者並得於提起上訴後10日內向本院補提理由書
（均須按他造當事人之人數附繕本）。
                                  書記官  高柑柏
中    華    民    國    95    年    3     月    10    日
附錄：本案論罪科刑法條全文
81年07月17日貪污治罪條例第4條
「有下列行為之一者，處無期徒刑或10年以上有期徒刑，得併科
新台幣1億元以下罰金：
一  竊取或侵占公用或公有器材、財物者。
二  藉勢或藉端勒索、勒徵、強占或強募財物者。
三  建築或經辦公用工程或購辦公用器材、物品，浮報價額、數
    量、收取回扣或有其他舞弊情事者。
四  以公用運輸工具裝運違禁物品或漏稅物品者。
五  對於違背職務之行為，要求、期約或收受賄賂或其他不正利
    益者。
前項第1款至第4款之未遂犯罰之。」
92年2月6日修正公布第11條
「對於第2條人員，關於違背職務之行為，行求、期約或交付賄
賂或其他不正利益者，處1年以上7年以下有期徒刑，得併科新臺
幣3百萬元以下罰金。
對於外國、大陸地區、香港或澳門之公務員，就跨區貿易、投資
或其他商業活動有關事項，為前項行為者，處5年以下有期徒刑
或科新臺幣1百萬元以下罰金。
不具第2條人員之身分而犯前2項之罪者，亦同。
犯前3項之罪而自首者，免除其刑；在偵查或審判中自白者，減
輕或免除其刑。
在中華民國領域外犯第1項、第2項之罪者，不問犯罪地之法律有
無處罰規定，均依本條例處罰。」
附表：一
現金部分
1、正生中醫診所
84年1月20日、2月23日、3月16日、4月15日、5月8
日、6月29日、7月18 每月每次1萬元，共7萬元
2、大和中醫診所
83年3月起至84年7月止，每月每次1萬元，共17萬元
附表二
禮盒部分
1、正生中醫診所
84年1月18日與5月30日由甲○○各交付春節禮盒與端午節禮盒
價額各7千5百元及1萬1千2百元予丁○○
2、大和中醫診所
82年端午節收受甲○○代「大和中醫診所」致送之禮盒（價額1
萬元）


司法院資訊處製作；財團法人民間司法改革基金會備份。
